【裁判字號】    92,上更(一),650
【裁判日期】    921120
【裁判案由】    違反廢棄物清理法
【裁判全文】
臺灣高等法院刑事判決                      九十二年度上更（一）字第六五０號
    上  訴  人  臺灣板橋地方法院檢察署檢察官
    被      告  甲○○
    選任辯護人  陳英鳳律師
                賴青鵬律師
右上訴人因被告違反廢棄物清理法案件，不服臺灣板橋地方法院八十八年度訴字第一
九六一號，中華民國八十九年十月十八日第一審判決（起訴案號：臺灣板橋地方法院
檢察署八十八年度偵字第二三三一八號、第二二０二０號），提起上訴，經判決後，
由最高法院發回更審，本院判決如左：
    主  文
上訴駁回。
    理  由
一、公訴意旨略以：被告甲○○明知事業廢棄物之處理，應符合中央主管機關之規定
    ，公、民營廢棄物清除、處理機構經營廢棄物之貯存、清除或處理業務，應列明
    專業技術人員與貯存清除、處理之工具、方法、設備及場所，向主管機關申請核
    發許可證或核備文件，從事廢棄物貯存、清除、處理或未依廢棄物清除、處理許
    可證或核備內容貯存、清除、處理廢棄物者，不得處理廢棄物及污染環境，竟自
    八十六年年初起基於概括之犯意，在台北縣中和市○○路五一八巷底（起訴書誤
    載為中和市○○路七五一巷底），租用場所及巨型油罐漕三個之設備、以三輛油
    罐車為載運工具，連續將前往各地回收之廢棄機油，經初步過濾雜質後，販賣圖
    利，並將不合之廢棄機油排入水溝，污染地下水、污染土地、污染居住環境，於
    八十八年十月一日上午十一時許，在上址為警查獲，因認被告涉有廢棄物清理法
    第二十二條之罪嫌。
二、公訴人認被告涉有上開罪嫌，無非以被告於警詢及偵查中坦承不諱，並有現場油
    罐漕、油罐車等設備及照片十六幀為論據。訊據被告固坦承租用上開場所，供停
    放油罐車之用，然堅決否認有違反廢棄物清理法第二十二條之犯行，辯稱：係將
    部分場地出租林子傑使用，油漕係林子傑所有，並由林子傑從事處理廢機油，平
    日僅為他人載運燃料油營利等語。
三、經查：被告於環保警察詢問時供稱：該停車場是我所有，於八十一年許向綽號吳
    太太租的至今，我將該停車場做我所有三輛油罐車的停車場及儲存廢機油的場所
    ，並做廢機油雜質初步的過濾。現場有三個儲存鐵桶，約四千至五千公升為一桶
    ，合計有一萬伍千公升。我是向台北地區各機車行收購回該址儲存，並轉賣給工
    程公司做塗工地板模用油，我是每二百公升五百元計算賣出。我做廢機車油並沒
    有許可證照。我的三輛油罐車除了載廢棄油外，也幫中油公司送燃料用重油至各
    工廠鍋爐用（見八十八年偵字第二三三一八號卷第一至二頁）；及至偵查亦供稱
    ：三輛油罐車是至泰山油庫載油回來賣，我做廢機油買賣並無合法申請許可證照
    ，且開始從事廢機油買賣已有二、三年，即從八十六年初開始。係以每二百公升
    買入三百元，賣出價為五百元等語（見八十八年偵字第二二○二○號卷第三十二
    頁背面至第三十三頁），並有現場油罐槽三個、油罐車、處理廢機油輸出、輸入
    管、廢機油排放管及行政院環境保護署（下稱環保署）稽查人員進行採樣時被告
    之妻撈回收油等照片十六張為憑（見八十八年偵字第二三三一八號卷第九至十頁
    ）；另現場環保人員李錦煌等人之稽查紀錄亦明載被告為負責人，被告並親自簽
    名、按指印。足見被告於警詢、偵查中自白於上開時地，回收廢潤滑油，經過濾
    雜質後，再出售他人，確與事實相符。再原審於八十九年七月十四日到場勘驗時
    ，發現現場係將回收之廢潤滑（機）油先經過濾雜質後，再以熱處理方式將水份
    蒸發，有勘驗筆錄及現場照片四幀在卷可憑（見原審卷第一六四至一六六頁）。
    而廢潤滑（機）油先經過濾雜質後，再以熱處理方式將水份蒸發，係屬廢棄物清
    理法中之處理」，亦經環保署以八十九年九月四日（）環署廢字第○○四二一
    八四號函示在卷（見原審卷第一六二頁）。雖證人林子傑於原審證稱：現場回收
    廢潤滑油是我在處理的，雜質過濾設備及水分過濾設備都是由他人製造，我在使
    用，全和被告無關。我知道潤滑油處理與回收是兩回事，被告並沒有設備處理廢
    潤滑油。平時我不一定在現場，有時我會出去，有時在公司，有時到外面回收廢
    油，在現場時間不多。我不在時，甲○○和他太太會在現場，我不知道他們在現
    場做何事，這要問甲○○他們（見原審卷第一五七至一五八頁）。另被告之油罐
    車並有為其他公司載運燃料油營利，亦有中國石油股份有限公司油品行銷事業部
    台北營業處八十九年六月十三日八九北五股油中心字第三二０〡００〡０二０號
    函所附被告之油罐車車牌號碼Ｊ四〡七八六、ＧＫ〡０八八號自八十六年一月起
    至八十八年十月一日止所載運之油品、數量及時間表；及被告提出之購油證明發
    票、運費發票共十六件及被告提出之車牌號碼Ｊ四〡七八六號、ＪＴ〡一七九號
    五股油庫客戶油罐車登記卡在卷為憑（見原審卷第一二二至一三三頁、第九六至
    一一一頁、第七二頁）。然被告於警詢、偵查中均坦承係自行承租現場使用，並
    作為三輛油罐車之停車場及儲存廢機油之場所，同時進行廢機油雜質初步過濾等
    情；及至原審亦稱：「油槽是我本人設計的」、「廢機油排入水溝污染地下水，
    這點我承認」、「從八十六年三月初開始從事廢油及潤滑油回收工作」等語（見
    原審卷第二十九頁、六三之一頁、六十四頁）。設上開現場油漕等設備係林子傑
    所有，並由林子傑從事回收處理廢機油之事；被告何須於警詢、偵查中供稱係自
    身所為，復於原審坦承將廢機油排入水溝，污染地下水，顯見林子傑於原審所稱
    ，要屬迴護被告之詞，不足採信。被告縱有以油罐車為他人載運燃料油，亦非不
    得同時經營回收、處理廢機油之業務。足證被告租用上開場所，從事廢機油回收
    、處理之事實堪以認定。
四、惟廢棄物清理法第二十二條甫於八十八年七月十四日始經總統修正公布，被告在
    生效日（八十八年七月十六日）前，雖有「處理」廢機油之事實，亦不構成該條
    之罪。再廢棄物清理法所稱廢棄物，依該法第二條規定，計分為一般廢棄物及事
    業廢棄物兩種，本件被告回收之廢機油（即潤滑油）係屬環保署公告之一般廢棄
    物，固有環保署七十九年一月二十二日（七九）環署廢字第○一三八四號公告在
    卷為憑。然環保署業於八十二年十二月七日公告，將原屬廢棄物清除業務之廢潤
    滑油刪除，非屬第二類廢棄物清除業務範圍，並自修正之日起，不得再對廢潤滑
    油之申請案予以核備，有該署（）環署廢字第００八一七０六號函在卷可考（
    見原審卷第九五頁）。按廢棄物清理法第二十二條各款規定之廢棄物，應以同法
    第二條所定之一般廢棄物及事業廢棄物為限。本件被告回收處理之廢潤滑（機）
    油，既已非屬廢棄物清理法第二條所稱之廢棄物，自不得論以該法第二十二條之
    罪。
五、原審就本件關於經營回收廢潤滑油處理，是否應申請許可證或核可，函詢環保署
    後，據該署以八十九年六月二十日（八九）環署廢字第００二五０八三號函覆：
    「（一）依公民營廢棄物清除處理機構管理輔導辦法第三條第三項規定，廢棄物
    之再利用或依本法第十條之一公告一般廢棄物之回收清除、處理符合本法及其他
    相關法規者，不受應取得許可證或經核備後始得經營廢棄物清除、處理業務之限
    制；前述相關法令規定係指空氣污染防制法、水污染防治法、噪音管制法：：等
    。（二）廢潤滑油為依據廢棄物清理法第十條之一公告應回收之一般廢棄物，其
    回收清除處理事宜，應依廢物品及容器回收清除處理辦法之規定辦理。依該辦法
    第十三條規定略以：廢物品或容器，除依經銷體系逆向回收之業者得自行送交貯
    存、處理或回收裝填再利用外，應交由執行機關或資源回收機構，送交公民營廢
    棄物處理機構處理、資源化工廠再利用或其他經中央主管機關認可之方式處理。
    另依同條文第三項訂定之廢物品及容器資源回收機構管理輔導要點第四點規定，
    回收機構依稽核認證作業規範執行應回收物進廠（場）認證業務者，應向中央主
    管機關設立之資源回收管理基金管理委員會登記為申請認證補貼之回收機構。（
    三）綜前說明，經營廢棄物清理法第十條之一公告應回收之一般廢棄物回收業務
    ，欲申請基金補貼者，應向基金管理委員會登記，接受回收量之稽核認證；經營
    處理業務者，除經中央主管機關公告之資源化工廠及經中央主管機關認可之處理
    方式外，應取得廢棄物處理許可證始得經營廢潤滑油之處理業務」（見原審卷第
    一三五至一三六頁）。依上開公函所示，廢潤滑（機）油於八十七年八月五日後
    ，已非屬廢棄物清除業務之廢棄物，環保署亦不再受理申請案之核備。而經營「
    處理」廢潤滑油業務者，除經中央主管機關公告之資源化工廠及經中央主管機關
    認可之處理方式外，應取得廢棄物處理許可證始得經營廢潤滑油之處理業務。本
    件被告從事回收處理廢潤滑（機）油，依法無須向環保署申請核准。依卷附台北
    縣中和市公所八十八年十二月一日北縣中字第Ｋ○四四七號違章處分書理由，原
    係以被告經營廢機油回收，未取得公民營廢棄物處理許可證及依規定貯存裁罰新
    台幣十二萬元；後又改為：經查該公司（即林子傑所經營之川琦公司）經營潤滑
    油回收屬行政院環保署公告之回收項目，不必取得主管機關核發之設置許可證，
    改依廢棄物清理法第十二條第二款污染路面之規定，裁罰四千五百元，亦見本件
    被告經營回收處理廢潤滑油，並無向環保署申請核准之必要。雖被告未依公民營
    廢棄物清除處理機構管理輔導辦法第三條規定（本辦法業於九十一年十月九日廢
    止），經中央主管機關公告之資源化工廠及經中央主管機關認可之處理方式，及
    取得廢棄物處理許可證，然該辦法就擅自經營回收、處理廢棄物清理法第十條之
    一公告應回收之一般廢棄物回收業務，並無刑罰之規定，自無從論以廢棄物清理
    法第二十二條之罪。
六、依本件行為時（即八十年五月六日修正公布）之水污染防治法第三十五條係規定
    ：「違反第三十條第一項未經省市主管機關許可，將含有害健康物質之廢污水注
    入於地下水體或排放於土壤者」，係以有害健康物質之污水為構成要件。然本件
    被告回收、處理之潤滑油，經環保署自水溝內取樣檢驗，並無有害健康之物質，
    有環保署委託環境檢測機構廢棄物樣品檢測報告一份在卷可稽（見原審卷第五一
    頁）。被告縱有不慎致潤滑油流入水溝，亦與該罪之構成要件不合。
七、原審調查結果，認被告不構成犯罪，而為無罪之諭知，經核並無違誤。公訴人上
    訴以：被告於警詢、偵查中自白本件犯罪事實，並於廢棄物清理法公布施行後，
    仍將廢機油排入水溝，污染地下水、土地及居住環境，縱不合廢棄物清理法之罪
    ，亦應論以水污染防治法第三十五條之罪等語，指摘原判決不當，為無理由，應
    予駁回。
據上論斷，應依刑事訴訟法第三百六十八條，判決如主文。
本案經檢察官沈明彥到庭執行職務。
中      華      民      國    九十二    年      十一      月    二 十   日
                                臺灣高等法院刑事第十四庭
                                    審判長法  官  陳  祐  輔
                                          法  官  洪  昌  宏
                                          法  官  陳  國  文
右正本證明與原本無異。
檢察官如不服本判決，應於收受送達後十日內向本院提出上訴書狀，其未敘述上訴之
理由者並得於提起上訴後十日內向本院補提理由書（均須按他造當事人之人數附繕本
）。
                                          書記官  蔡  棟  樑
中      華      民      國    九十二    年      十一      月    二 十   日


司法院資訊處製作；財團法人民間司法改革基金會備份。
